臺灣臺北地方法院刑事判決　　　　　　　　　　　　九十二年度易字第一九六九號
　　公　訴　人　臺灣臺北地方法院檢察署檢察官
　　被　　　告　飛行網股份有限公司
　　兼代 表 人　乙○○
　　被　　　告　甲○○
　　右三人共同
　　選任辯護人　李宗德律師
　　　　　　　　陳怡秀律師
　　　　　　　　許綾殷律師
右列被告等因違反著作權法案件，經檢察官聲請簡易判決處刑（九十一年度偵字第五
七八０號），惟本院認為不宜以簡易判決處刑，適用通常程序審判，本院判決如左：
    主  文
飛行網股份有限公司、乙○○、甲○○均無罪。
    理  由
一、公訴意旨略以：被告乙○○係被告飛行網股份有限公司（下稱飛行網公司）之負
    責人，被告甲○○則係該公司之董事兼執行長，被告飛行網公司係以經營資訊軟
    體服務業、資訊處理服務業、電子資訊供應服務業、國際貿易業、智慧財產權業
    、玩具娛樂用品批發業、有聲出版業等業務為主要業務，嗣由被告乙○○、甲○
    ○負責該公司有關網路上電子商務，以線上購物之方式提供不特定人上線訂購告
    訴人滾石國際音樂股份有限公司等人銷售唱片，詎被告乙○○及甲○○二人竟未
    經告訴人滾石國際音樂股份有限公司等之授權或同意，自民國九十年十一月間起
    ，擅自在該公司所架設之「飛行網」網站，擅自以數位化之方式上傳至該網站之
    方式重製如附表所示之唱片封面，並登載於其所經營之「飛行網」網站（網址為
    ：http：//sprite.music.com.tw/channel/new_music/library/singer_m.asp/
    ）上，嗣於九十一年三月間經告訴人等於該網站發現上情。案經告訴人滾石國際
    音樂股份有限公司、華納國際音樂股份有限公司、上華國際企業股份有限公司、
    福茂唱片音樂股份有限公司、科藝百代股份有限公司、新力哥倫比亞音樂股份有
    限公司、博德曼股份有限公司、環球國際唱片股份有限公司、豐華唱片股份有限
    公司、艾迴股份有限公司、魔岩唱片股份有限公司、華研國際音樂股份有限公司
    及東方魅力娛樂事業股份有限公司（下稱告訴人等）提出告訴，因認被告乙○○
    、甲○○涉有著作權法第九十一條第一項之擅自以重製之方法侵害他人著作財產
    權罪嫌，被告飛行網公司則應依同法第一百零一條第一項之規定科以罰金刑。
二、按犯罪事實應依證據認定之，無證據不得認定其犯罪事實；又不能證明被告犯罪
    者，應諭知無罪之判決，刑事訴訟法第一百五十四條第二項、第三百零一條第一
    項分別定有明文。
三、公訴人認被告乙○○、甲○○共同涉犯著作權法第九十一條第一項擅自以重製之
    方法侵害他人之著作財產權罪嫌，被告飛行網公司應依同法第一百零一條第一項
    之規定處罰，無非係以：被侵害美術、攝影或語文著作之權利相關證件清冊、飛
    行網公司之網頁畫面列印資料、正版音樂ＣＤ及錄音帶之包裝封面、飛行網公司
    之營利事業登記證；及被告甲○○坦承確有在其所經營之「飛行網」電子商務網
    站上，代為銷售告訴人等所發行之唱片及刊登各該唱片之封面，然既未約定得使
    用各該唱片之封面圖片以為宣傳之用，依著作權法第三十七條第一項之規定，自
    推定為未授權，被告並未提出其重製唱片封面所為屬於「行業慣例」之證明，縱
    然有此慣例，然並非得為阻卻犯罪之事由等為依據。訊據被告等固不否認飛行網
    公司之網頁上確有如附表所示音樂ＣＤ之包裝封面，且該等包裝封面係告訴人等
    享有著作權之美術著作及攝影著作，惟均堅詞否認所為違反著作權法，被告甲○
    ○辯稱：伊係飛行網公司執行總監，係以線上購物方式銷售告訴人等發行之正版
    音樂ＣＤ，系爭ＣＤ都是唱片公司提供給飛行網公司，已據告訴代理人於偵查中
    指訴在卷，故告訴人等明知飛行網公司係從事線上ＣＤ銷售，而未限制飛行網公
    司使用方式，按以線上銷售商品之經營模式，都會將銷售之商品影像重製在網站
    上，告訴人明知此情仍提供ＣＤ予飛行網公司，顯有默示授權飛行網公司得將銷
    售之商品影像重製在網站上；況飛行網公司為銷售ＣＤ，而將商品外觀載於網頁
    ，合於一般線上購物之習慣，利用程度十分輕微，且有助於系爭ＣＤ之銷售，依
    著作權法第五十二條及第六十五條第一項及第二項之規定，屬於合理使用，並未
    觸犯著作權法第九十一條罪名等語，並提出電子郵件數封、相關線上購物網頁畫
    面列印資料等為憑。被告乙○○則以伊僅為名義上之負責人，未實際負責飛行網
    公司業務等語置辯，並提出飛行網公司簡介、乙○○自八十八年至九十一年之綜
    合所得稅各類所得資料清單為據。
四、經查：
（一）按被告某甲雖即係同一案件之某乙，經地方法院檢察官為不起訴處分，但該檢
      察官係誤認告訴人等所訴之某甲與某乙為二人，因某乙屢傳不到，遂認其犯罪
      嫌疑不足處分不起訴，而將業經到案之某甲「同時」起訴，此項情形自與刑事
      訴訟法第三百零三條第四款所謂曾為不起訴處分而違背第二百六十條之規定再
      行起訴者不合；又按案件曾經檢察官為不起訴處分或撤回起訴，而又違背刑事
      訴訟法第二百六十條之規定再行起訴者，依同法第三百零三條第四款規定固應
      諭知不受理，然若其案件起訴在先，而其後再為不起訴處分者，揆諸該條款之
      文義，自無諭知不受理之可言，最高法院二十九年上字第二二九二號、四十九
      年度臺非字第四七號著有判例可稽。查本件被告乙○○經由華總股份有限公司
      執行長甲○○所負責之有關網路上電子商務，以線上購物之方式提供不特定人
      上線訂購之方式為告訴人滾石國際音樂股份有限公司等人銷售唱片，詎甲○○
      竟未經告訴人等之授權或同意，自九十年十一月間起，擅自在該公司所架設之
      「飛行網」網站，擅自以數位化之方式上傳至該網站之方式重製如附表所示之
      唱片封面，並登載於其所經營之「飛行網」網站（網址為http：//sprite.mus
      ic.com.tw/channel/new_music/library /singer_m.asp/）上，涉犯著作權法
      第九十一條第一項之罪嫌，上開犯罪事實，業據臺灣臺北地方法院檢察署偵查
      檢察官於九十二年三月十四日以九十一年度偵字第五七八０號為不起訴處分，
      此有該不起訴處分書在卷足憑。惟該偵查檢察官復於「同日」就前揭同一犯罪
      事實對同一被告乙○○提起本件公訴，揆諸上開判例要旨，不起訴處分應屬無
      效，是本院仍應就被告乙○○部分為實體判決，合先敘明。
（二）查附表所示音樂ＣＤ及錄音帶（下稱錄音著作，本院審判筆錄誤載為視聽著作
      ）之包裝封面，係告訴人等為輔助行銷各該錄音著作，特委由攝影及美工專才
      設計拍攝繪製，專為美化行銷各該錄音著作而創作，屬具有原創性之攝影及美
      術著作，且係由告訴人等享有著作權之事實，有偵卷所附各該錄音著作之包裝
      封面足稽（見偵卷第三四至五五頁、第一三七至一三九頁），並為被告等所是
      認。而公訴人所指http：//sprite.music.com.tw/channel/new_music/libra-
      ry/singer_m.asp/網站之網頁畫面列印資料，則為被告飛行網公司之網頁，且
      其上確實重製附表所示錄音著作之包裝封面，此情業據本院核閱偵卷所附正版
      錄音著作之包裝封面（見偵卷第三四至五五頁、一三七至一三九頁）與上開網
      頁畫面列印資料（見偵卷第十一至三三頁），比對無誤，亦為被告等所不爭執
      （見本院卷第五六頁）。於茲所應審酌者乃被告等於飛行網公司之網頁重製告
      訴人等享有著作權之攝影及美術著作，是否業經告訴人授權，苟未經授權，所
      為是否構成「合理使用」。
（三）被告等應未獲告訴人等授權重製系爭攝影及美術著作：
　　　查被告甲○○固然辯稱告訴人等默示授權被告飛行網公司得將所發行錄音著作
      之包裝封面影像重製在網站上，並提出電子郵件數封為憑（見偵卷第一０一至
      一０六頁），惟遭告訴人等否認。細繹被告甲○○提出之電子郵件，其內容或
      為提供ＣＤ以供下載ＭＰ３音樂檔案、或為提供演唱會海報、ＤＭ、入場券等
      以贊助歌手演唱會活動、或為提供歌手宣傳照片及ＣＤ以舉辦歌手專輯之網路
      宣傳活動等聯繫事宜，並未提及任何被告飛行網公司得將告訴人等發行錄音著
      作之包裝封面影像重製在網站上之授權文字，被告甲○○執此電子郵件主張所
      為業經授權，顯乏依據。且按「著作財產權人得授權他人利用著作，其授權利
      用之地域、時間、內容、利用方法或其他事項，依當事人之約定；其約定不明
      之部分，推定為未授權」，著作權法第三十七條第一項定有明文，查前揭電子
      郵件既未明文授權被告飛行網公司得重製告訴人等發行之錄音著作包裝封面影
      像於網頁上，依著作權法第三十七條第一項之規定，即推定為未授權，被告甲
      ○○辯稱告訴人等默示授權，亦無可採。
（四）然被告等於網頁上重製系爭攝影及美術著作，應屬合理使用：
　　１按「著作之合理使用，不構成著作財產權之侵害。著作之利用是否合於第四十
      四條至第六十三條規定或其他合理使用之情形，應審酌一切情狀，尤應注意下
      列事項，以為判斷之基準︰一、利用之目的及性質，包括係為商業目的或非營
      利教育目的。二、著作之性質。三、所利用之質量及其在整個著作所占之比例
      。四、利用結果對著作潛在市場與現在價值之影響」，著作權法第六十五條第
      一項定有明文。
　　２被告飛行網公司確有從事販賣告訴人等發行之正版錄音著作業務，告訴人等提
      出附於偵卷第十一至三三頁之飛行網公司網頁畫面列印資料，左側除有告訴人
      等發行錄音著作之包裝封面影像外，右側並載有該專輯收錄之歌曲名稱，該網
      頁畫面係被告飛行網公司用以介紹販賣告訴人等發行之正版錄音著作，而非提
      供該公司會員下載ＭＰ３音樂檔案之網頁畫面，此除據被告甲○○供述在卷外
      （見本院卷第六十頁），並經告訴代理人確認無訛（見本院卷第五六頁），（
      本院按：下載ＭＰ３音樂檔案須另行點選網頁上方顯示「華語」、「臺語」、
      「西洋」、「日韓」：：等字樣之小方格，始會進入另種操作畫面）。(1)由此
      足見被告飛行網公司在網頁上刊載告訴人等發行錄音著作之包裝封面，目的在
      於宣傳廣告各該正版錄音著作，並使消費者易於上網了解各該錄音著作之演唱
      人及收錄歌曲內容，被告等所為固存有獲取經濟收益之商業動機，然其目的既
      在推銷告訴人等發行之產品，並提供有意購買錄音著作之消費者一個便利得悉
      產品內容之管道，而非單純重製該等錄音著作包裝封面以推銷自己或他人之產
      品，甚或直接對外販售該等包裝封面重製物圖利，則被告等利用程度顯屬輕微
      ，而非無構成合理使用之餘地。(2)又告訴人等指訴遭侵權之攝影及美術著作既
      為錄音著作之「包裝封面」，揆其著作性質，除為美化商品之外包裝外，由其
      包裝正面多為歌手之人像照片及專輯名稱，背面則均記載所收錄之歌曲名稱，
      足堪認定該「包裝封面」亦係提供經銷商、消費者易於了解各該錄音著作之演
      唱人、專輯名稱、收錄歌曲等資訊之銷售「輔助」工具，與一般專用以販賣取
      得對價之書籍、海報、歌手照片等，性質顯有不同。(3)另告訴人等發行錄音著
      作之包裝封面遭被告等重製於網頁上之質量比例固然非小，但因告訴人等均為
      發行錄音著作之唱片公司，其等重製販賣換取對價者顯係「錄音著作」本身，
      而非錄音著作之「包裝封面」，則被告等將附表所示錄音著作之「包裝封面」
      影像重製在網頁上，其利用該等攝影及美術著作之結果，對於該等錄音著作之
      「包裝封面」顯無可能產生任何銷售上之損害或影響，且反而有助於告訴人等
      錄音著作銷售利潤之增加，適足達成告訴人等創作印製「包裝封面」之目的，
      體現其攝影及美術著作之價值。
    ３現今資訊科技發達，網際網路普遍為社會大眾所利用，被告飛行網公司在網頁
      上重製告訴人等發行錄音著作之包裝封面，除宣傳廣告販賣正版錄音著作外，
      並使有意購買該等產品之消費者易於上網了解各該錄音著作內容，此除無悖告
      訴人等印製錄音著作「包裝封面」之初衷，而利用結果對該攝影及美術著作本
      身潛在市場與現在價值並無影響外，更合於現今市場交易習慣，而此商業習慣
      並有被告等提出相關線上購物網頁畫面列印資料可憑（見本院卷第八十至一０
      七頁）。本院審酌前揭著作權法第六十五條第一項規定之一切情狀，為整體判
      斷後，認為被告等所為，符合該條項規定之合理使用情形，而此合理使用之正
      當性並不因被告等與告訴人等有無直接經銷關係而變異，蓋被告等於涉案網頁
      上販賣者確係告訴人等發行之「正版」錄音著作。綜上所述，告訴人等之攝影
      及美術著作財產權在此範圍內，應受到限制，是被告等固然重製、公開傳輸、
      陳列告訴人等發行錄音著作之「包裝封面」，然所為尚無構成刑事責任之餘地
      。
（五）末查，被告乙○○雖登記為飛行網公司之代表人，然依其八十八年至九十一年
      之綜合所得稅各類所得資料清單所示（見本院卷第七五至七九頁），其並未在
      被告飛行網公司領取任何薪資，核與被告甲○○供稱伊父親乙○○僅為飛行網
      公司之登記代表人，並未實際參與公司業務等語相符（見本院卷第五九、六十
      頁），況起訴檢察官已於九十一年度偵字第五七八０號不起訴處分書內載明「
      尚無證據足認被告（乙○○）有參與犯罪之行為，依我國刑法係採行為人主義
      及責任主義，尚難認被告（乙○○）因身任公司之負責人即當然為犯罪之行為
      人，其犯罪嫌疑尚有不足」等語，而對被告乙○○另為不起訴處分，足認被告
      乙○○所辯應非子虛，堪以採信。至於公訴檢察官具狀聲請本院向臺北市政府
      調閱被告飛行網公司之設立變更登記全卷部分，本院審酌此證據方法不足以證
      明待證事實，即被告乙○○縱因擔任被告飛行網公司登記負責人，而就設立變
      更登記等事項具名向主管機關提出申請，亦不足以證明其參與從事本案重製行
      為，況本件要屬「合理使用」範疇，已如前述，是無調查必要，併予敘明。
（六）此外，復查無其他積極證據足資認定被告甲○○、乙○○涉有公訴人所指之違
      反著作權法犯行，既不能證明其等所為違反著作權法之規定，自無從依同法第
      一百零一條第一項之規定對被告飛行網公司科以罰金刑，爰均依法為無罪之諭
      知。
據上論斷，應依刑事訴訟法第三百零一條第一項，判決如主文。
本案經檢察官陳麗芬到庭執行職務
中　　　華　　　民　　　國　　九十三　　年　　　四　　　月　　二十三　　日
                                    臺灣臺北地方法院智慧財產法庭
                                        審判長法　官  黃程暉
                                              法　官  高偉文
                                              法　官  吳靜怡
右正本證明與原本無異。
如不服本判決，應於判決送達後十日內，向本院提出上訴狀。
                                              書記官  游秀珠
中　　　華　　　民　　　國　　九十三　　年　　　四　　　月　　二十三　　日
